ACORDAO-COMPLETO-2414629

ACÓRDÃO 4628/2021 ATA 8/2021 - SEGUNDA CÂMARA

VISTOS, relatados e discutidos estes autos de tomada de contas especial instaurada pelo então Ministério da Cultura em desfavor, originalmente, de José Vandembergue Carvalho Coelho e José de Jesus Carvalho, além da Igart Produções e Comunicações Artísticas Ltda. - ME, diante da omissão no dever de prestar contas dos recursos federais captados sob o valor de R$ 324.000,00 no âmbito do Pronac 12-0985 destinado à execução do projeto intitulado como "As Belas Tardes" para realizar 4 shows gratuitos de música popular brasileira em São Paulo - SP durante o período de 29/3 a 31/12/2012;
	ACORDAM os Ministros do Tribunal de Contas da União, reunidos em Sessão da 2ª Câmara, ante as razões expostas pelo Relator, em:
	9.1. declarar a revelia de José de Jesus Carvalho e da Igart Produções e Comunicações Artísticas Ltda. - ME, nos termos do art. 12, § 3º, da Lei n.º 8.443, de 1992;
	9.2. julgar irregulares as contas de José de Jesus Carvalho e da Igart Produções e Comunicações Artísticas Ltda. - ME, nos termos dos arts. 16, III, alíneas "a", "b" e "c", com o § 2º, "b", e 19, caput, da Lei n.º 8.443, de 1992, para condená-los, solidariamente, ao pagamento do correspondente débito, com a atualização monetária e os juros de mora calculados desde as datas informadas até o efetivo recolhimento, fixando-lhes o prazo de 15 (quinze) dias, contados da notificação, para que comprovem perante o Tribunal, nos termos do art. 214, III, "a", do RITCU, o recolhimento da referida dívida em favor do Fundo Nacional da Cultura, na forma da legislação em vigor, sob as seguintes condições:
	Data da Ocorrência
	Valor Original (em R$) 

	26/4/2012
	160.000,00

	23/5/2012
	70.000,00

	29/6/2012
	64.000,00

	10/7/2012
	30.000,00

	9.3. aplicar em desfavor de José de Jesus Carvalho e da Igart Produções e Comunicações Artísticas Ltda. - ME, individualmente, a multa prevista no art. 57 da Lei n.º 8.443, de 1992, sob o valor de R$ 162.000,00 (cento e sessenta e dois mil reais) , fixando-lhes o prazo de 15 (quinze) dias, contados da notificação, para que comprovem, perante o Tribunal, nos termos do art. 214, III, "a", do RITCU, o recolhimento da referida dívida em favor do Tesouro Nacional, com a devida atualização monetária, na forma da legislação em vigor;
	9.4. autorizar, caso requerido, nos termos do art. 26 da Lei nº 8.443, de 1992, e do art. 217 do RITCU, o parcelamento das dívidas fixadas por este Acórdão em até 36 (trinta e seis) parcelas mensais e sucessivas, com a devida atualização monetária e os correspondentes acréscimos legais, esclarecendo aos responsáveis que a falta de pagamento de qualquer parcela importará no vencimento antecipado do saldo devedor, nos termos do art. 217, § 2º, do RITCU, sem prejuízo das demais medidas legais;
	9.5. autorizar, desde logo, a cobrança judicial das dívidas fixadas por este Acórdão, nos termos do art. 28, inciso II, da Lei nº 8.443, de 1992, com o eventual pedido cumulativo, se for o caso, de condenação por improbidade administrativa, diante do não atendimento à notificação; informando nesse ponto que, como a malsinada irregularidade configuraria a eventual conduta dolosa no sentido de efetivamente assumir o risco de facilitar, permitir ou concorrer para que pessoa física ou jurídica privada incorpore ou utilize rendas, verbas ou valores integrantes do acervo patrimonial da administração pública, sem a observância das formalidades legais ou regulamentares aplicáveis, resultando no eventual ilícito doloso de improbidade administrativa causador do aludido prejuízo ao erário, nos termos, por exemplo, do art. 10, I e II, além do art. 11, VI, da Lei n.º 8.429, de 1992, a eventual prescrição da ação de ressarcimento ao erário não subsistiria, estando esse entendimento em plena consonância com a jurisprudência fixada pelo STF no bojo do RE 852.475-SP, com o trânsito em julgado a partir de 6/12/2019, diante da Tese de Repercussão Geral n.º 897; e
9.6. enviar a cópia do presente Acórdão, com o Relatório e a Proposta de Deliberação, à Procuradoria da República no Estado do Rio de Janeiro, nos termos do art. 16, § 3º, da Lei n.º 8.443, de 1992, para o ajuizamento das ações civis e penais cabíveis.

Tomada de contas especial instaurada pelo então Ministério da Cultura diante da omissão no dever de prestar contas dos recursos federais captados sob o valor de R$ 324.000,00 no âmbito do Pronac 12-0985 destinado à execução do projeto intitulado como As Belas Tardes para realizar 4 shows gratuitos de música popular brasileira, em São Paulo  SP, durante o período de 29/3 a 31/12/2012.

Segunda Câmara

então Ministério da Cultura.

3. Responsáveis: José de Jesus Carvalho (CPF XXX.660.748-XX); Igart Produções e Comunicações Artísticas Ltda. - ME (CNPJ 68.608.041/0001-07).

13.1. Ministros presentes: Bruno Dantas (Presidente), Augusto Nardes, Aroldo Cedraz e Raimundo Carreiro.
13.2. Ministro-Substituto presente: André Luís de Carvalho (Relator).

ANDRÉ DE CARVALHO

Trata-se de tomada de contas especial instaurada pelo então Ministério da Cultura em desfavor, originalmente, de José Vandembergue Carvalho Coelho e José de Jesus Carvalho, além da Igart Produções e Comunicações Artísticas Ltda. - ME, diante da omissão no dever de prestar contas dos recursos federais captados sob o valor de R$ 324.000,00 no âmbito do Pronac 12-0985 destinado à execução do projeto intitulado como "As Belas Tardes" para realizar 4 shows gratuitos de música popular brasileira em São Paulo - SP durante o período de 29/3 a 31/12/2012.
2.	Após a análise final do feito, o Auditor Federal Cristiano Rondon Prado de Albuquerque lançou o seu parecer conclusivo à Peça 79, com a anuência dos dirigentes da Secex-TCE (Peças 80 e 81) , nos seguintes termos:
	" (...) 2. A Portaria nº 172, de 28/3/2012, autorizou a captação de recursos no valor de R$ 443.800,00, no período de 29/3/2012 a 31/12/2012 (peça 8) , recaindo o prazo para prestação de contas em 30/1/2013.
	3.	Do total autorizado, foram captados pelo proponente R$ 324.000,00, que ingressaram na conta de movimentação do projeto (Banco do Brasil - ag. 0525-8 - conta 27071-7) , nas datas a seguir especificadas (peça 40) :  
	Valor original (R$) 
	Data

	160.000,00
	26/04/2012

	70.000,00
	23/05/2012

	64.000,00
	29/06/2012

	30.000,00
	10/07/2012

	4.	Expirado o prazo para a prestação de contas, sem que a proponente tenha adotado qualquer medida para tanto, foi emitido o Laudo Final sobre a Prestação de Contas CGARE/DEIPC/SEFIC/MinC nº 068 (peça 13) , concluindo pela irregularidade da gestão do projeto cultural, e propondo a reprovação das contas e inabilitação da proponente. A reprovação do projeto deu-se por meio da Portaria nº 289, de 9/5/2017 (peça 14) .
	5.	O fundamento para a instauração desta tomada de contas especial, conforme apontado no Relatório de Tomada de Contas Especial 442/2017 (peça 40, p. 3) , foi a omissão no dever de prestar contas dos recursos que foram captados e movimentados pela proponente. O Tomador de Contas concluiu que o prejuízo importaria no valor nominal de R$ 324.000,00, correspondente à totalidade dos recursos captados, imputando-se a responsabilidade à empresa Igart Produções e Comunicações Artísticas Ltda. - ME e aos seus sócios, os Srs. José de Jesus Carvalho e José Vandembergue Carvalho Coelho.
	6.	O Relatório de Auditoria 349/2018 da Controladoria-Geral da União (peça 41) ratificou o posicionamento do Tomador de Contas. Após serem emitidos o Certificado de Auditoria, o Parecer do Dirigente do Órgão de Controle Interno e o Pronunciamento Ministerial (peças 42 a 44) , o processo foi remetido a esse Tribunal.
	7.	A instrução inicial do feito (peça 46) concluiu pela responsabilização do Sr. José de Jesus Carvalho solidariamente com a empresa Igart Produções e Comunicações Artísticas Ltda. - ME, pela integralidade dos valores captados (R$ 324.000,00) . No entanto, em divergência ao Tomador de Contas, excluiu a responsabilidade do Sr. José Vandembergue Carvalho Coelho, uma vez que não se identificou nos autos qualquer ato de gestão que pudesse ser imputado à sua responsabilidade e, muito menos, de que tenha concorrido, de alguma forma, para a não apresentação da prestação de contas do projeto.
	8.	Nessa linha, propôs a citação dos responsáveis solidários, bem como a audiência do Sr. José de Jesus Carvalho, pelo não cumprimento do prazo final estipulado para a prestação de contas, vencido em 30/1/2013, nos seguintes termos:
	'b) realizar a citação solidária da empresa Igart Produções e Comunicações Artísticas Ltda. - ME com seu sócio José de Jesus Carvalho, com fundamento nos arts. 10, § 1º, e 12, incisos I e II, da Lei 8.443/1992, c/c o art. 202, incisos I e II, do RI/TCU, para que, no prazo de quinze dias, apresente alegações de defesa e/ou recolha aos cofres do Tesouro Nacional a quantia abaixo indicada, atualizada monetariamente a partir da respectiva data até o efetivo recolhimento, abatendo-se na oportunidade a quantia eventualmente ressarcida, na forma da legislação em vigor, em decorrência da irregularidade descrita abaixo:
	Irregularidade: não comprovação da boa e regular aplicação dos recursos captados através dos mecanismos de incentivos à cultura da Lei 8.313/1991 para realização do projeto 'As Belas Tardes', em razão da omissão no dever de prestar contas;
	Dispositivos violados: CF/88, art. 70, parágrafo único; IN MinC 1/2012, art. 71, § 1º e IN MinC 1/2013, art. 80 e 90; e IN MinC 1/2017, art. 106 e 109.
	Quantificação do débito:
	Responsáveis
	Data de captação dos recursos
	Valor original (R$) 

	Igart Produções e Comunicações Artísticas Ltda. - ME deve ser responsabilizada solidariamente com seu sócio 	José de Jesus Carvalho, na sociedade desde 17/8/1992
	26/04/2012
	160.000,00

		23/05/2012
	70.000,00

		29/06/2012
	64.000,00

		10/07/2012
	30.000,00

	Valor do débito total atualizado até 9/8/2018: R$ 473.942,65 (demonstrativo de débito presente na peça 45) 
	Cofre para recolhimento: Tesouro Nacional. 
	Conduta: não comprovar a boa e regular aplicação dos recursos captados através dos mecanismos de incentivos à cultura da Lei 8.313/1991 para realização do projeto 'As Belas Tardes', em razão da omissão no dever de prestar contas. 		
	Nexo de causalidade: a omissão no dever de prestar contas dos recursos captados através dos mecanismos de incentivos à cultura da Lei 8.313/1991, Projeto 'As Belas Tardes', resulta em presunção de dano ao Fazenda Nacional pelos valores movimentados.
	Culpabilidade: a conduta omissiva do Sr. José de Jesus Carvalho é reprovável, posto que há elementos indicativos da consciência da ilicitude praticada, porquanto o responsável deveria saber do dever de prestar contas, pois era sócio da empresa proponente, sendo-lhe, pois, exigível conduta diversa, não estando albergada em nenhuma excludente de ilicitude. Quanto à empresa Igart Produções e Comunicações Artísticas Ltda. - ME não é cabível a análise de culpabilidade, por se tratar de pessoa jurídica. Mas, de acordo com a Súmula 286, na hipótese em que a pessoa jurídica de direito privado e seus administradores derem causa a dano ao Erário na execução de avença celebrada com o poder público federal com vistas à realização de uma finalidade pública, incide sobre ambos a responsabilidade solidária pelo dano.
	c) realizar a audiência do Sr. José de Jesus Carvalho, com fundamento nos arts. 10, § 1º, e 12, incisos I e III, da Lei 8.443/1992 c/c o art. 202, incisos I e III, do RI/TCU, para que, no prazo de quinze dias, apresente razões de justificativa quanto à irregularidade descrita abaixo.
	Irregularidade: não cumprimento do prazo estipulado para a prestação de contas dos recursos captados através dos mecanismos de incentivos à cultura da Lei 8.313/1991, Projeto 'As Belas Tardes', expirado em 30/1/2013.
	Conduta: não cumprir o prazo estipulado após o término da vigência, para prestação de contas dos recursos captados através dos mecanismos de incentivos à cultura da Lei 8.313/1991, Projeto 'As Belas Tardes'.
	Dispositivos violados: CF/88, art. 70, parágrafo único; IN MinC 1/2012, art. 71, § 1º e IN MinC 1/2013, art. 80 e 90; e IN MinC 1/2017, art. 106 e 109.'
	9.	Com base na delegação de competência do relator, Ministro-Substituto André Carvalho (Portaria-GAB-MINS-ALC Nº 1, de 30/7/2014) , foram realizadas as citações e audiências, conforme a seguir discriminado:
	a) José de Jesus Carvalho:
	Ofício nº 
	Data do ofício
	Origem do endereço
	Data de recebimento 
	Nome do recebedor 
	Fim do Prazo para defesa
	Defesa Apresentada 

	2030/2018
 (peça 49) 
	4/10/2018
	Receita Federal
	Ausente
 (peça 53) 
	-
	-
	-

	3254/2018
 (peça 58) 
	29/11/2018
	Sist. TCU
	Desconhecido
 (peça 67) 
	-
	-
	-

	3253/2018
 (peça 59) 
	29/11/2018
	Receita Federal
	Ausente
 (peça 66) 
	-
	-
	-

	Edital nº 
	Data
	DOU
	Publicação
	Fim do Prazo para defesa
	Defesa Apresentada

	0590/2019
 (peça 72) 
	11/12/2019
	nº 245, Seção 3, p. 165
	19/12/2019
	3/1/2020
	-

	b) Igart Produções e Comunicações Artísticas Ltda. - ME:
	Ofício nº 
	Data do ofício
	Origem do endereço
	Data de recebimento 
	Nome do recebedor 
	Fim do Prazo para defesa
	Defesa Apresentada 

	2029/2018
 (peça 50) 
	4/10/2018
	Receita Federal
	Ausente
peça 51
	-
	-
	-

	3259/2018
 (peça 60) 
	29/11/2018
	Sist. TCU
	Desconhecido
Peça 69
	-
	-
	-

	3258/2018
 (peça 61) 
	29/11/2018
	Sist. TCU
	Ausente
peça 68
	-
	-
	-

	Edital nº 
	Data
	DOU
	Publicação
	Fim do Prazo para defesa
	Defesa Apresentada

	0591/2019
 (peça 74
	11/12/2019
	nº 245, Seção 3, p. 167
	19/12/2019
	3/1/2020
	-

	10. Transcorrido o prazo regimental fixado e mantendo-se inertes os responsáveis solidários, impõe-se que sejam considerados revéis, dando-se prosseguimento ao processo, de acordo com o art. 12, § 3º, da Lei 8.443/1992.
	Exame técnico
	Da validade das notificações
	11. Preliminarmente, cumpre tecer breves considerações sobre a forma como são realizadas as comunicações processuais no TCU. A esse respeito, destacam-se o art. 179, do Regimento Interno do TCU (Resolução 155, de 4/12/2002) e o art. 4º, inciso III, § 1º, da Resolução TCU 170, de 30 de junho de 2004, in verbis: (...) .
	12. Bem se vê, portanto, que a validade da citação via postal não depende de que o aviso de recebimento seja assinado pelo próprio destinatário da comunicação, o que dispensa, no caso em tela, a entrega do AR em 'mãos próprias'. A exigência da norma é no sentido de o Tribunal verificar se a correspondência foi entregue no endereço correto, residindo aqui a necessidade de certeza inequívoca. 
	13. Não é outra a orientação da jurisprudência do TCU, conforme se verifica dos julgados a seguir transcritos: (...) .
	14. A validade do critério de comunicação processual do TCU foi referendada pelo Supremo Tribunal Federal, nos termos do julgamento do MS-AgR 25.816/DF, por meio do qual se afirmou a desnecessidade da ciência pessoal do interessado, entendendo-se suficiente a comprovação da entrega do 'AR' no endereço do destinatário: (...) .
	15. No caso em exame, após tentativas frustradas de citação do Sr. José de Jesus Carvalho, realizadas não apenas em seu endereço na Receita Federal (peça 49 e 59) , mas também em endereço constante da base de dados do TCU, o chamamento processual se aperfeiçoou validamente por meio do Edital 0590/2019 (peça 72) , publicado no DOU de 19/12/2019.
	16. De igual modo, com o malogro das citações dirigidas à empresa Igart Produções e Comunicações Artísticas Ltda. - ME, tanto no endereço que consta na Receita Federal (peça 50) , como nos endereços da base de dados do TCU, a citação da empresa operou-se validamente por intermédio do Edital 0591/2019 (peça 74) , publicado no DOU de 19/12/2019.
	Da revelia
	17. Nos processos do TCU, a revelia não leva à presunção de que sejam verdadeiras todas as imputações levantadas contra os responsáveis, diferentemente do que ocorre no processo civil, em que a revelia do réu opera a presunção da verdade dos fatos narrados pelo autor. Dessa forma, a avaliação da responsabilidade do agente não pode prescindir da prova existente no processo ou para ele carreada. 
	18. Ao não apresentar defesa, os responsáveis deixaram de produzir prova da regular aplicação dos recursos sob sua responsabilidade, em afronta às normas que impõem aos gestores públicos a obrigação legal de, sempre que demandados pelos órgãos de controle, apresentar os documentos que demonstrem a correta utilização das verbas públicas, a exemplo do contido no art. 93 do Decreto-Lei 200/67: 'Quem quer que utilize dinheiros públicos terá de justificar seu bom e regular emprego na conformidade das leis, regulamentos e normas emanadas das autoridades administrativas competentes'. 
	19. Ademais, não foi atendida a audiência realizada junto ao Sr. José de Jesus Carvalho acerca da perda de prazo para apresentação da prestação final de contas, expirado em 30/1/2013, também remanescendo injustificada essa ocorrência.
	20. Não obstante a revelia configurada neste processo, e em prestígio ao princípio da verdade real que informa os processos no TCU, foram os autos novamente compulsados, não se identificando qualquer elemento que pudesse alterar as conclusões que fundamentaram as citações realizadas.
	21. Por outro lado, em se tratando de processo em que as partes interessadas não se manifestaram acerca das irregularidades imputadas, não há elementos para que se possa efetivamente aferir e reconhecer a ocorrência de boa-fé na conduta dos responsáveis, podendo este Tribunal, desde logo, proferir o julgamento de mérito pela irregularidade das contas, nos termos dos §§ 2º e 6º do art. 202 do Regimento Interno do TCU.
	22. Dessa forma, o Sr. José de Jesus Carvalho e a empresa Igart Produções e Comunicações Artísticas Ltda. - ME devem ser considerados revéis, nos termos do art. 12, § 3º, da Lei 8.443/1992, devendo as respectivas contas ser julgadas irregulares, com a condenação solidária dos responsáveis ao pagamento do débito apurado nos autos, com a aplicação das multas previstas no art. 57 para ambos, em razão do débito, e a prevista no art. 58, inciso I, da mesma lei, para o dirigente da entidade, pela ausência de justificativa para a não apresentação das contas no prazo devido.
	23. Quanto à possibilidade de aplicação cumulativa das multas dos arts. 57 e 58, inciso I, da Lei 8.443/92, o TCU reconhece que existe relação de subordinação entre as condutas de 'não comprovação da aplicação dos recursos' e de 'omissão na prestação de contas', sendo a primeira consequência da segunda, o que enseja, na verificação das duas irregularidades, a aplicação da multa do art. 57, com o afastamento da multa do art. 58, inciso I, em atenção ao princípio da absorção (Acórdão 9579/2015-TCU-Segunda Câmara, Relator Vital do Rêgo; Acórdão 2469/2019-TCU-Primeira Câmara, Relator Augusto Sherman) .
	24. Conforme leciona Cezar Bitencourt (Tratado de Direito Penal: parte geral - 8 Ed. - São Paulo: Saraiva, 2003. Pg.565) , na absorção, ' (...) a pena do delito mais grave absorve a pena do delito menos grave, que deve ser desprezada'. No caso concreto, a 'omissão no dever de prestar contas', embora seja uma irregularidade autônoma, funciona como fase ou meio para a consecução da 'não comprovação da aplicação dos recursos', havendo clara relação de interdependência entre essas condutas. Dessa forma, recaindo a duas ocorrências num mesmo gestor, deve prevalecer a pena do delito mais grave, qual seja, a multa do art. 57 da Lei 8.443/92.
	25. Por fim, no presente caso não se verifica a prescrição da pretensão punitiva do TCU, na forma do Acórdão 1441/2016-TCU-Plenário, uma vez que a captação dos recursos teve início em 26/4/2012, e o ato que determinou a citação dos responsáveis data de 25/8/2018 (peça 48) .
	Conclusão
	26. Em face da revelia do Sr. José de Jesus Carvalho e da empresa Igart Produções e Comunicações Artísticas Ltda. - ME, e inexistindo nos autos elementos que permitam concluir pela ocorrência de boa-fé ou de outros excludentes de culpabilidade dos responsáveis solidários, propõe-se que as respectivas contas sejam julgadas irregulares e que os responsáveis sejam condenados ao pagamento do débito apurado nos autos, bem como lhes sejam aplicadas multas individuais, com fundamento no art. 57 da Lei 8.443/1992.
	27. Adicionalmente, propõe-se informar ao Sr. José de Jesus Carvalho que, na eventualidade de ser demonstrada a boa e regular aplicação dos recursos pela via recursal, elidindo o débito e, por conseguinte, afastando a multa prevista no art. 57 da Lei 8.443/1992 originalmente aplicada, poderá o Tribunal reaplicar a multa prevista no art. 58, I, da mesma lei, antes absorvida pela primeira. 	
	Proposta de encaminhamento
	27. Diante do exposto, submetem-se os autos à consideração superior, propondo ao Tribunal:
	a) considerar revéis o Sr. José de Jesus Carvalho e a empresa Igart Produções e Comunicações Artísticas Ltda. - ME, com fundamento no § 3º, art. 12, Lei 8.443/1992;
	b) com fundamento nos arts. 1º, inciso I; 16, inciso III, alíneas 'a' e 'c'; 19 e 23, inciso III, todos da Lei 8.443/1992, e nos arts. 1º, inciso I; 209, incisos I e III; 210 e 214, inciso III, do Regimento Interno TCU, julgar irregulares as contas do Sr. José de Jesus Carvalho e a empresa Igart Produções e Comunicações Artísticas Ltda. - ME, e condená-los ao pagamento das quantias a seguir especificadas, com a fixação do prazo de quinze dias, a contar da notificação, para comprovar, perante o Tribunal (art. 214, inciso III, alínea 'a', do Regimento Interno) , o recolhimento da dívida aos cofres do Fundo Nacional de Cultura, atualizada monetariamente e acrescida dos juros de mora, calculados a partir das datas indicadas, até a data do efetivo recolhimento, na forma prevista na legislação em vigor:
	Valor original (R$) 
	Data

	160.000,00
	26/04/2012

	70.000,00
	23/05/2012

	64.000,00
	29/06/2012

	30.000,00
	10/07/2012

	c) aplicar, individualmente, ao Sr. José de Jesus Carvalho e à empresa Igart Produções e Comunicações Artísticas Ltda. - ME, a multa prevista no art. 57 da Lei 8.433/1992, fixando-lhes o prazo de quinze dias, a contar da notificação, para comprovarem, perante o Tribunal (art. 214, inciso III, alínea 'a', do Regimento Interno) , o recolhimento das dívidas aos cofres do Tesouro Nacional, atualizadas monetariamente desde a data do acórdão que vier a ser proferido até a do efetivo recolhimento, se forem pagas após o vencimento, na forma da legislação em vigor;
	d) autorizar, desde logo, nos termos do art. 28, inciso II, da Lei 8.443/1992, a cobrança judicial das dívidas caso não atendidas as notificações;
	e) autorizar o pagamento das dívidas em até 36 parcelas mensais e consecutivas, nos termos do art. 26 da Lei 8.443/1992 e do art. 217 do Regimento Interno, fixando-lhe o prazo de quinze dias, a contar do recebimento da notificação, para comprovar perante o Tribunal o recolhimento da primeira parcela, e de trinta dias, a contar da parcela anterior, para comprovar o recolhimento das demais parcelas, devendo incidir sobre cada valor mensal, atualizado monetariamente, os juros de mora devidos, na forma prevista na legislação em vigor;
	f) alertar aos responsáveis que a falta de comprovação do recolhimento de qualquer parcela importará no vencimento antecipado do saldo devedor, nos termos do § 2º do art. 217 do Regimento Interno deste Tribunal;
	g) informar ao responsável, Sr. José de Jesus Carvalho, que, caso se demonstre, por via recursal, a correta aplicação dos recursos mas não se justifique a omissão da prestação de contas, o débito poderá ser afastado mas permanecerá a irregularidade das contas, dando-se ensejo à aplicação da multa prevista no art. 58, inciso I, da Lei 8.443/1992.
	h) enviar cópia do Acórdão que vier a ser proferido à Secretaria Especial de Cultura, à Secretaria Federal de Controle Interno e aos responsáveis, para ciência, informando que a deliberação, acompanhada do Relatório e Voto que a fundamentarem, estará disponível para consulta no endereço www.tcu.gov.br/acordaos, além de esclarecer que, caso requerido, o TCU poderá fornecer as correspondentes cópias, em mídia impressa, aos interessados e às responsáveis arrolados nestes autos;
	i) encaminhar cópia da deliberação, bem como do relatório e do voto que a fundamentarem, ao Procurador-Chefe da Procuradoria da República no Estado do Rio de Janeiro, nos termos do § 3º do art. 16 da Lei 8.443/1992 c/c o § 7º do art. 209 do Regimento Interno do TCU, para adoção das medidas que entender cabíveis."
3.	Enfim, por intermédio do Exmo. Sr. Procurador Rodrigo Medeiros de Lima, o MPTCU anuiu à aludida proposta da unidade técnica, tendo lançado o seu parecer à Peça 82 nos seguintes termos:
	" (...) Diante dos elementos constantes dos autos, este representante do Ministério Público de Contas da União manifesta-se de acordo com o encaminhamento proposto pela unidade instrutiva, em pareceres uniformes (peças 79-81) , acrescentando, no item 'b' da proposta, a solidariedade no débito atribuído aos responsáveis, para maior clareza."
É o Relatório.

não há.

Procurador Rodrigo Medeiros de Lima.

TOMADA DE CONTAS ESPECIAL. ENTÃO MINISTÉRIO DA CULTURA. PROJETO CULTURAL PELO PRONAC 12-0985. OMISSÃO NO DEVER DE PRESTAR CONTAS. CITAÇÃO DOS RESPONSÁVEIS. REVELIA. CONTAS IRREGULARES. DÉBITO. MULTA. COMUNICAÇÃO.

TOMADA DE CONTAS ESPECIAL (TCE)

Secretaria de Controle Externo de Tomada de Contas Especial (Secex-TCE).

Trata-se de tomada de contas especial instaurada pelo então Ministério da Cultura em desfavor, originalmente, de José Vandembergue Carvalho Coelho e José de Jesus Carvalho, além da Igart Produções e Comunicações Artísticas Ltda. - ME, diante da omissão no dever de prestar contas dos recursos federais captados sob o valor de R$ 324.000,00 no âmbito do Pronac 12-0985 destinado à execução do projeto intitulado como "As Belas Tardes" para realizar 4 shows gratuitos de música popular brasileira em São Paulo - SP durante o período de 29/3 a 31/12/2012.
2.	Como visto, a partir do Relatório de Tomada de Contas Especial 442 de 2017 (Peça 40, p. 3) , o tomador de contas assinalou a responsabilidade solidária em desfavor de José Vandembergue Carvalho Coelho e José de Jesus Carvalho, além da Igart Produções e Comunicações Artísticas Ltda. - ME, pelo dano ao erário sob o valor original de R$ 324.000,00 em face da omissão no dever de promover a prestação de contas dos recursos federais captados.
3.	No âmbito do TCU, após não ter identificado o eventual ato de gestão para caracterizar a responsabilidade de José Vandembergue Carvalho Coelho, a Secex-TCE passou a promover apenas a citação solidária de José de Jesus Carvalho e da Igart Produções e Comunicações Artísticas Ltda. - ME, além da audiência de José de Jesus Carvalho.
4.	A despeito, contudo, da regular notificação, os aludidos responsáveis não apresentaram as suas defesas, nem efetuaram, tampouco, o recolhimento do débito, passando à condição de revéis perante o TCU, nos termos do art. 12, § 3º, da Lei nº 8.443, de 1992. 
5.	De todo modo, após a análise final do feito, a unidade técnica propôs a irregularidade das contas dos aludidos responsáveis para condená-los ao pagamento do correspondente débito, além da aplicação da subsequente multa legal, tendo o Parquet especial anuído a essa proposta, sem prejuízo, contudo, de assinalar a solidariedade no pagamento do débito.
6.	O TCU pode incorporar o parecer da unidade técnica, com o ajuste sugerido pelo MPTCU, a estas razões de decidir.
7.	Bem se sabe que, em sintonia, entre outros, com os Acórdãos 1.194/2009 e 3.991/2015, da 1ª Câmara, os Acórdãos 27/2004, 6.235/2013 e 3.223/2017, da 2ª Câmara, e os Acórdãos 11/1997 e 997/2015, do Plenário, a jurisprudência do TCU estaria firmada no sentido da pessoal responsabilidade do gestor pela comprovação da boa e regular aplicação dos recursos federais, submetendo todo aquele que administra os recursos públicos ao dever de demonstrar o correto emprego dos valores federais, nos termos do art. 70, parágrafo único, da Constituição de 1988 e do art. 93 do Decreto-Lei nº 200, de 1967, sem prejuízo de, por analogia à Súmula n.º 286 do TCU, a pessoa jurídica de direito privado também responder como destinatária dos recursos captados, em solidariedade com o seu administrador, pelo dano causado ao erário em face da ausência de efetiva comprovação da boa aplicação desses recursos públicos.
8.	Ocorre que, para além da malsinada omissão no dever de promover a prestação de contas do aludido projeto cultural, outras graves falhas teriam sido perpetradas pela ausência dos documentos técnicos necessários à efetiva comprovação da execução do objeto pactuado e, assim, não teria restado evidenciada a boa e regular aplicação dos recursos federais captados, nem a necessária operacionalidade do projeto cultural em prol da população local. 
9.	Por esse prisma, como a ausência dos documentos comprobatórios sobre o efetivo dispêndio na execução do aludido objeto pactuado impediu o imprescindível estabelecimento do necessário nexo causal entre os recursos federais captados e os supostos dispêndios incorridos no referido projeto cultural, resultando na ausência de efetiva demonstração sobre a boa e regular aplicação dos recursos públicos, restou configurada a ofensa não só às regras legais, mas também aos princípios basilares da administração pública, já que, ao final e ao cabo, o gestor deixou de prestar satisfação à sociedade sobre o efetivo emprego dos recursos públicos postos à sua disposição, e, desse modo, restaria efetivamente confirmada a presunção legal de dano ao erário pela integralidade dos valores federais captados para a subsequente condenação dos aludidos responsáveis em débito e em multa.
10. 	Não subsistiria, enfim, a prescrição da pretensão punitiva do TCU no presente caso concreto, já que, nos termos do Acórdão 1441/2016-TCU-Plenário, não teria ocorrido o transcurso de mais de dez anos entre a ordem para as citações no âmbito do TCU, em 25/8/2018 (Peça 46) , e a data fatal para a prestação de contas final do referido Pronac 12-0985, em 30/1/2013.
11. 	Eis que, por meio do aludido Acórdão 1.441/2016 proferido na Sessão Extraordinária de 8/6/2016, o Plenário do TCU firmou o seu entendimento no sentido de que a prescrição da pretensão punitiva deve seguir a regra geral do prazo decenal, contado a partir do fato, em linha com o art. 205 do Código Civil brasileiro, interrompendo a contagem do aludido prazo com a ordem de citação, nos termos do art. 240, caput, da Lei n.º 13.105 (Código Processual Civil) , de 2015.
12. 	Sem prejuízo, no entanto, do respeito a esse entendimento do Tribunal, deve ser reiterada a minha ressalva já registrada em vários outros julgados do TCU no sentido de que, na ausência de lei específica, o TCU não deveria aplicar qualquer prazo prescricional sobre a referida pretensão punitiva ou, então, na pior das hipóteses, o Tribunal deveria aplicar a regra prescricional fixada pela Lei n.º 9.873, de 1999, não só porque ela trata diretamente de prescrição no âmbito do direito administrativo sancionador, mas também porque, entre outras medidas, a aludida lei manda aplicar o prazo prescricional penal, quando a infração administrativa também configure crime, além de determinar expressamente que, diante de ilícito continuado ou permanente, a contagem do prazo deve iniciar a partir da cessação do aludido ilícito.
13. 	A despeito, então, de registrar essa minha posição pessoal, o TCU deve pugnar pela pronta aplicação da multa legal em desfavor dos aludidos responsáveis a partir do entendimento fixado pelo aludido Acórdão 1441/2016-TCU-Plenário.
14.	Não subsistiria, de todo modo, a eventual necessidade de promover o retorno do presente processo para buscar a citação de outros eventuais responsáveis, estando esse entendimento, aliás, em plena sintonia com a jurisprudência fixada pelo TCU a partir, por exemplo, dos Acórdãos 4.002/2020 e 5.297/2013, da 2ª Câmara, e dos Acórdãos 1.170/2017 e 1.223/2015, do Plenário, já que a ausência dessa nova citação não resultaria em prejuízo à defesa do atual responsável, não só porque o presente processo já estaria em plenas condições de efetivo julgamento pelo TCU, mas também porque a solidariedade passiva seria legalmente erigida em favor do ente estatal credor, e não das eventuais pessoas privadas devedoras, podendo, se for o caso, o atual condenado ajuizar a superveniente ação regressiva em desfavor de outros eventuais responsáveis supostamente coobrigados.
15.	Não fosse o bastante, como a malsinada irregularidade configuraria a eventual conduta dolosa no sentido de efetivamente assumir o risco de facilitar, permitir ou concorrer para que pessoa física ou jurídica privada incorpore ou utilize rendas, verbas ou valores integrantes do acervo patrimonial da administração pública, sem a observância das formalidades legais ou regulamentares aplicáveis, resultando no eventual ilícito doloso de improbidade administrativa causador do aludido prejuízo ao erário, nos termos, por exemplo, do art. 10, I e II, além do art. 11, VI, da Lei n.º 8.429, de 1992, a eventual prescrição da ação de ressarcimento ao erário também não subsistiria, estando esse entendimento em plena consonância com a jurisprudência fixada pelo STF no bojo do RE 852.475-SP, com o trânsito em julgado a partir de 6/12/2019, diante da Tese de Repercussão Geral n.º 897 no sentido de que "São imprescritíveis as ações de ressarcimento ao erário fundadas na prática de ato doloso tipificado na Lei de Improbidade Administrativa".
16.	O TCU deve julgar irregulares, portanto, as contas de José de Jesus Carvalho e da Igart Produções e Comunicações Artísticas Ltda. - ME para condená-los solidariamente ao pagamento do correspondente débito, sem prejuízo de lhes aplicar individualmente a multa prevista no art. 57 da Lei n.º 8.443, de 1992.
Ante o exposto, pugno pela prolação do Acórdão ora submetido a este Colegiado.
TCU, Sala das Sessões, em 23 de março de 2021.
Ministro-Substituto ANDRÉ LUÍS DE CARVALHO 
Relator